臺灣高雄地方法院民事判決
                                      110年度訴字第990號
原      告  星展（台灣）商業銀行股份有限公司

法定代理人  伍維洪
訴訟代理人  李正良律師
            林翔瑜
被      告  魏國清（兼魏蔡月之承受訴訟人）

            魏國進（兼魏蔡月之承受訴訟人）  

兼  上一人
訴訟代理人  魏淑芬（兼魏蔡月之承受訴訟人）   

上列當事人間請求撤銷遺產分割登記事件，本院於民國111年8月
24日言詞辯論終結，判決如下：
    主      文
被告魏國清、魏國進、魏淑芬及魏蔡月就魏能水所遺坐落高雄市
○○區○○段○○○地號土地(權利範圍三分之一)、同段五一五地號土
地(權利範圍三分之一)、同段五一九地號土地(權利範圍六分之
一)於民國一○五年四月二十一日所為遺產分割協議之債權行為及
民國一○五年四月二十五日所為分割繼承登記之物權行為，均應
予撤銷。
被告魏國清、魏國進、魏淑芬應將上開不動產於民國一○五年四
月二十五日以分割繼承為原因之所有權移轉登記予以塗銷。
被告魏淑芬應將上開不動產於民國一○五年七月十五日以贈與為
原因之所有權移轉登記予以塗銷。
訴訟費用由被告連帶負擔。 
    事實及理由
壹、程序部分
一、原告法定代理人原為趙亮溪，嗣於民國110年4月21日本院訴
    訟繫屬中變更為伍維洪，有經濟部函文暨股份有限公司變更
    登記表在卷可參（見雄簡卷第365-371頁），經原告法定代
    理人具狀聲明承受訴訟（見本院卷第21頁），參諸民事訴訟
    法第170條規定，核無不合，應予准許。
二、被告魏蔡月於110年2月3日本院訴訟繫屬中死亡，其繼承人
    為被告魏國清、魏國進、魏淑芬，有魏蔡月除戶戶籍謄本及
    繼承系統表在卷可查（見雄簡卷第345-353頁），經原告具
    狀聲明被告魏國清、魏國進、魏淑芬承受訴訟（見雄簡卷第
    363頁），揆諸民事訴訟法第170條、第175條第1項、第2項
    及第176條規定，亦應准許。
三、本件原告起訴聲明：㈠被告魏國清、魏XX、魏XX及魏XX就魏
    能水或魏蔡月所遺坐落高雄市○○區○○段000地號土地(權利範
    圍3分之1)、同段515地號土地(權利範圍3分之1)、同段519
    地號土地(權利範圍3分之1)於105年3月5日所為之遺產分割
    協議之債權行為及105年4月25日所為分割繼承登記之物權行
    為，均應予撤銷。㈡被告魏XX、魏XX應將上開不動產於105年
    4月25日以分割繼承為原因之所有權移轉登記予以塗銷。㈢被
    告魏XX應將上開不動產於105年7月15日以贈與為原因之所有
    權移轉登記予以塗銷（見雄簡卷第11頁），嗣於本院審理時
    特定被告姓名並更正日期、不動產權利範圍，且因魏蔡月於
    訴訟繫屬中死亡，變更聲明為：如主文所示（見本院卷第93
    頁），係屬補充、更正事實上之陳述，且因情事變更而以他
    項聲明代最初之聲明，核與民事訴訟法第255條第1項第4款
    、第256條規定相符，自應准許。
貳、實體部分
一、原告主張：被告魏國清積欠原告（概括承受台東區中小企業
    銀行股份有限公司、荷商荷蘭銀行股份有限公司、澳盛〈台
    灣〉商業銀行股份有限公司）票款新臺幣（下同）374,042元
    及利息未清償，原告業已取得執行名義即本院98年度司執字
    第98664號債權憑證。被告魏國清、魏國進、魏淑芬及魏蔡
    月為訴外人魏能水（即魏蔡月配偶，被告魏國清、魏國進、
    魏淑芬之父）之繼承人，就魏能水所遺坐落高雄市○○區○○段
    000地號土地(權利範圍1/3)、同段515地號土地(權利範圍1/
    3)、同段519地號土地（權利範圍1/6）於105年4月21日為遺
    產分割協議，並於105年4月25日移轉登記為被告魏國進及魏
    蔡月所有（權利範圍各為1/6、1/6、1/12），等同被告魏國
    清將應繼承自魏能水之財產權利無償贈予被告魏國進及魏蔡
    月，且被告魏國清之財產於前述遺產分割協議時，不足以清
    償對原告所負之債務，其所為之無償贈與行為，顯有害及原
    告之債權，魏蔡月復於105年7月15日以贈與為原因將其取得
    上開不動產（權利範圍各為1/6、1/6、1/12）移轉登記為被
    告魏淑芬所有。嗣魏蔡月於110年2月3日死亡，被告魏國清
    、魏國進、魏淑芬則為其繼承人。為此，爰依民法第244條
    第1項、第4項等規定聲請法院撤銷前述遺產分割協議之債權
    行為及不動產分割繼承登記之物權行為，並塗銷上開不動產
    所有權移轉登記等語。並聲明：如主文所示。
二、被告答辯
　㈠被告魏國清則以：我希望可以自己跟銀行協商清償債務等語
    ，資為抗辯。並聲明：原告之訴駁回。
  ㈡被告魏國進、魏淑芬則以：我們並不知悉魏國清積欠原告債
    務，且因為魏蔡月都是魏淑芬在照顧，才會把上開不動產贈
    與魏淑芬等語，資為抗辯。並聲明：原告之訴駁回。
三、兩造不爭執事項
  ㈠被告魏國清積欠原告（概括承受台東區中小企業銀行股份有
    限公司、荷商荷蘭銀行股份有限公司、澳盛〈台灣〉商業銀行
    股份有限公司）票款374,042元及利息未清償，原告業已取
    得執行名義即本院98年度司執字第98664號債權憑證。
  ㈡被告魏國進、魏國清、魏淑芬及魏蔡月為魏能水（即魏蔡月
    配偶，被告魏國清、魏國進、魏淑芬之父）之繼承人，就魏
    能水所遺坐落高雄市○○區○○段000地號土地(權利範圍1/3)、
    同段515地號土地(權利範圍1/3)、同段519地號土地（權利
    範圍1/6）地號土地於105年4月21日為遺產分割協議，並於1
    05年4月25日移轉登記為被告魏國進及魏蔡月所有（權利範
    圍各為1/6、1/6、1/12）。
  ㈢被告魏國清之財產於前述遺產分割協議時，不足以清償對原
    告所負之債務。
  ㈣魏蔡月於105年7月15日以贈與為原因將上開不動產（權利範
    圍各為1/6、1/6、1/12）移轉登記為被告魏淑芬所有。
　㈤嗣魏蔡月於110年2月3日死亡，被告魏國進、魏國清、魏淑芬
    為其繼承人。
四、兩造爭執事項
　　原告得否聲請撤銷前述遺產分割協議及不動產分割繼承登記
    ，並塗銷上開不動產所有權移轉登記？
五、本院之判斷
　㈠按債務人所為之無償行為，有害及債權者，債權人得聲請法
    院撤銷之；債權人依第1項或第2項之規定聲請法院撤銷時，
    得並聲請命受益人或轉得人回復原狀，但轉得人於轉得時不
    知有撤銷原因者，不在此限；前條撤銷權，自債權人知有撤
    銷原因時起，1年間不行使，或自行為時起，經過10年而消
    滅，民法第244條第1項、第4項、第245條分別定有明文。又
    繼承，因被繼承人死亡而開始；繼承人自繼承開始時，除本
    法另有規定外，承受被繼承人財產上之一切權利、義務，民
    法第1147條、第1148條第1項前段亦有明文。
　㈡本件原告主張其於109年5月6日調閱上開不動產謄本始知悉被
    告間上開所有權移轉行為等情，核與卷附地政電子謄本申請
    紀錄無悖（見雄簡卷第247頁），應認原告於109年12月23日
    具狀向本院提起撤銷訴訟（見雄簡卷第9頁），並未逾民法
    第245條所定之除斥期間，先予敘明。
　㈢經查，原告主張被告魏國清積欠原告（概括承受台東區中小
    企業銀行股份有限公司、荷商荷蘭銀行股份有限公司、澳盛
    〈台灣〉商業銀行股份有限公司）票款374,042元及利息未清
    償，原告業已取得執行名義即本院98年度司執字第98664號
    債權憑證，被告魏國進、魏國清、魏淑芬及魏蔡月為魏能水
    （即魏蔡月配偶，被告魏國清、魏國進、魏淑芬之父）之繼
    承人，就魏能水所遺坐落高雄市○○區○○段000地號土地(權利
    範圍1/3)、同段515地號土地(權利範圍1/3)、同段519地號
    土地（權利範圍1/6）地號土地於105年4月21日為遺產分割
    協議，並於105年4月25日移轉登記為被告魏國進及魏蔡月所
    有（權利範圍各為1/6、1/6、1/12），而被告魏國清之財產
    於前述遺產分割協議時，不足以清償對原告所負之債務，魏
    蔡月復於105年7月15日以贈與為原因將上開不動產（權利範
    圍各為1/6、1/6、1/12）移轉登記為被告魏淑芬所有，嗣魏
    蔡月於110年2月3日死亡，被告魏國清、魏國進、魏淑芬則
    為其繼承人等情，為被告魏國清、魏國進、魏淑芬不爭執（
    見本院卷第113-114頁），並有本院98年度司執字第98664號
    債權憑證暨公司合併及授信約定資料、上開不動產土地登記
    謄本暨異動索引及移轉登記資料、魏能水及魏蔡月除戶戶籍
    謄本暨繼承系統表及遺產分割協議、被告魏國清財產所得資
    料在卷可稽（見雄簡卷第23-29、67、79-131、153-155、19
    5-261、345-355頁，本院卷第99-103頁、證物存放袋），此
    部分之事實，堪認屬實。
　㈣又繼承權固為具有人格法益之一身專屬權利，惟於繼承人未
    拋棄繼承，本於繼承之法律關係與其他繼承人對於遺產全部
    為公同共有時，該公同共有權已失其人格法益性質，而屬財
    產上之權利，繼承人間所為之遺產分割協議，性質上即屬公
    同共有人間就公同共有物所為之處分行為，倘全部遺產協議
    分割歸由其他繼承人取得，對未分割取得遺產之該繼承人而
    言，形式上即係無償行為，倘害及債權人之債權實現，自屬
    詐害債權之行為。本件被告魏國清、魏國進、魏淑芬及魏蔡
    月均為魏能水之繼承人，被告魏國清既未拋棄繼承，其於魏
    能水死亡即繼承原因發生時，即與其餘繼承人就魏能水所遺
    之全部財產取得公同共有權利，取得財產上權利，被告魏國
    清、魏國進、魏淑芬及魏蔡月就上開不動產所為遺產分割協
    議，核屬財產處分行為，而魏能水所遺財產除上開不動產外
    ，雖另有郵政存簿儲金7,674元，有卷附財政部國稅局遺產
    稅免稅證明書可查（見雄簡卷第155頁），惟此與上開不動
    產價值差異甚為懸殊，其等既約定由被告魏國進及魏蔡月取
    得上開不動產，未分歸被告魏國清取得任何遺產，亦未見由
    被告魏國清取得相應對價之約定，應認被告魏國清與其他繼
    承人所為前述不利於己之遺產分割協議，形式上係屬無償之
    財產處分行為，且被告魏國清之財產於前述遺產分割協議時
    ，既不足以清償對原告所負之債務，其所為之無償行為，自
    屬有害及原告之債權，乃被告魏國進、魏淑芬及魏蔡月身為
    被告魏國清二親等內之血親，且彼此住處相鄰，均為魏能水
    之繼承人，關係甚為密切，魏蔡月復於分割繼承取得上開不
    動產後，旋即將上開不動產無償贈與同為魏能水繼承人之被
    告魏淑芳，其等就此實難諉為不知，應認原告聲請撤銷前述
    遺產分割協議之債權行為及不動產分割繼承登記之物權行為
    ，並塗銷上開不動產所有權移轉登記，於法有據。至被告魏
    淑芬雖另抗辯其係因照顧魏蔡月而受贈上開不動產等語，並
    提出高雄市私立瑞翁老人長期照顧中心證明書為憑（見本院
    卷第117頁），惟此與前述遺產分割協議有無害及原告對被
    告魏國清之債權，係屬二事，並無關聯。　　
六、綜上所述，本件原告依民法第244條第1項、第4項等規定，
    請求撤銷被告魏國清、魏國進、魏淑芬及魏蔡月就上開不動
    產於105年4月21日所為遺產分割協議之債權行為及105年4月
    25日所為分割繼承登記之物權行為，並命被告兼魏蔡月繼承
    人之魏國清、魏國進、魏淑芬將上開不動產於105年4月25日
    以分割繼承為原因之所有權移轉登記及被告魏淑芬將上開不
    動產於105年7月15日以贈與為原因之所有權移轉登記，均予
    塗銷，為有理由，應予准許。
七、本件事證已臻明確，兩造其餘攻擊及防禦方法，經核與本判
    決結果不生影響，爰不一一論述，附此敘明。　
八、據上論結，本件原告之訴為有理由，依民事訴訟法第85條第
    2項，判決如主文。 　　
中　　華　　民　　國　　111 　年　　9 　　月　　23　　日
                  民事第四庭    法　官　鄭伊倫
以上正本係照原本作成。
如對本判決上訴，須於判決送達後20日內向本院提出上訴狀。如
委任律師提起上訴者，應一併繳納上訴審裁判費。
中　　華　　民　　國　　111 　年　　9 　　月　　23　　日
                                書記官　陳孟琳